最高法院民事判決　　　　　　　　　 111年度台上字第1446號
上　訴　人　黑蒂‧貝林

訴訟代理人　張照堂律師
　　　　　　李文平律師
被 上訴 人　行政院農業委員會林務局花蓮林區管理處
　　　　　

法定代理人　黃群策
訴訟代理人　黃健弘律師
被 上訴 人　李延杰
　　　　　　李　林
　　　　　　李　丹（原名李若玲）

共　　　同
訴訟代理人　王泰翔律師
上列當事人間請求確認所有權存在等事件，上訴人對於中華民國
111年1月18日臺灣高等法院花蓮分院第二審判決（110 年度上字
第12號），提起上訴，本院判決如下：
    主  文
上訴駁回。
第三審訴訟費用由上訴人負擔。
    理  由
本件上訴人主張：花蓮縣○○鄉○○村○○○○○區第64號（
  下稱第64號）林班地內如第一審卷第17頁附圖所示索道頭設施
  1、2（合稱系爭流籠頭）及工寮等地上物（下合稱系爭地上物
  ），為民法第66條第1 項之定著物，屬未經登記之不動產，因
  臺灣花蓮地方法院101年度訴字第215號（下稱另案）判決已確
  認該區第65號林班地內所設置之L2流籠為伊所有，位於第64號
  林班地內之系爭流籠頭為該L2流籠之另一端，基於主物、從物
  規定，屬於從物之系爭流籠頭亦屬伊所有。被上訴人花蓮林管
  處為另案確定判決當事人，應受該案確定判決既判力、遮斷效
  或爭點效拘束。系爭地上物為訴外人鍾萬輝單獨出資興建，輾
  轉由伊承受取得並繼續使用；第64號林班地雖依序以訴外人李
  貴和、李誠勇及被上訴人李延杰（嗣於原審追加被上訴人李丹
  〈原名李若玲〉、李林為被告，下合稱李延杰3 人）之名義承
  租，實由鍾萬輝、訴外人鍾誠良及伊管理使用等情，爰求為確
  認伊就系爭地上物有事實上處分權存在之判決。
被上訴人則以下列情詞置辯：
㈠花蓮林管處：第64、65號林班地（合稱系爭林班地）於民國60
  年11月間出租李貴和造林使用，李貴和因造林所需，於66年間
  向伊申請准予架設簡易索道、卡車道等地上設施獲准，並於67
  年4 月簽立「臺灣省國有林地暫准使用租賃契約書」，該承租
  權於李貴和死亡後，依序由李貴和養子李誠勇、李誠勇繼承人
  李延杰3人繼承，李延杰3人並於109年6月20日與伊簽立「國有
  林地暫准租地租賃合約書」，租期自105年11月15日起至114年
  11月14日止。該租約既為伊與李貴和所簽立，並由李貴和出資
  興建該地上物，上訴人主張系爭地上物為其所有，顯屬無據。
  系爭林班地內之流籠索道有A、B二座，上訴人訴請確認之系爭
  地上物既位於李貴和承租範圍，且為李貴和所興建，應屬李貴
  和所有，並先後由李誠勇及李延杰3人繼承等語。
㈡李延杰3 人：系爭林班地之承租權，係伊承繼伊父李誠勇，李
  誠勇則承繼其父李貴和而來，上訴人於98年8 月19日騙取伊印
  章蓋用贈與書，係違法取得系爭林班地之使用權。系爭流籠頭
  為李貴和所架設，且流籠兩端基柱並無主從關係，該流籠頭非
  輔助第65號林班地之索道設施而存在等語。
原審斟酌全辯論意旨及調查證據之結果，以：
㈠系爭地上物位於第64號林班地內，為民法第66條第1 項之定著
  物；李貴和與花蓮林管處於67年4 月15日簽訂之租賃契約書（
  下稱67年租約），其上記載：「本租約出租之林地限架設索道
  、搭建工寮、開設卡車路之用不得供其他用途」等情，為兩造
  所不爭。
㈡依證人李茂山、趙阿香之證詞、67年租約所附第64號林班道路
  及索道（包括工寮）用地實測圖2 紙、李貴和繼承人書立之拋
  棄同意書及認證書等，參互以察，系爭地上物所坐落土地於67
  年4 月15日由李貴和合法承租，且其承租時已表示為興建系爭
  地上物之用；上訴人配偶鍾誠良於83年1 月11日知悉系爭地上
  物權利於李貴和82年9 月12日過世後，由李貴和養子李誠勇單
  獨繼承，斯時鍾萬輝尚未死亡（係96年8 月31日死亡），其妻
  趙阿香證詞亦未認系爭地上物為鍾萬輝之遺產，且未拋棄繼承
  ，自無將系爭地上物讓與或協議由鍾誠良一人繼承取得，再由
  鍾誠良贈與上訴人之可能，系爭地上物為鍾萬輝、趙阿香、李
  貴和3 人出資興建，為李貴和單獨所有，李貴和死亡後，由李
  誠勇單獨繼承，李誠勇死亡後，由李延杰3 人繼承，已無傳訊
  鍾誠良之必要。
㈢另案確定判決主文所認定之鐵皮屋、流籠等地上物均位於第65
  號林班地內，與系爭地上物坐落之第64號林班地位置不同且相
  距遙遠，顯為不同之定著物，難認系爭地上物為另案確定判決
  既判力效力所及。又系爭地上物所有權為李貴和所有，依序由
  李誠勇、李延杰3 人繼承，與另案確定判決主文認定之流籠、
  鐵皮屋權利，非屬同一人所有。且流籠由索道聯繫兩端，各以
  基柱固定，亦難認何端流籠基柱為主物或從物。
㈣綜上，上訴人主張系爭地上物為鍾萬輝單獨出資興建，經鍾萬
  輝之子鍾誠良繼承後贈與伊，請求確認伊就系爭地上物有事實
  上處分權等詞，為無理由，不應准許，為其心證之所由得，並
  說明上訴人其餘主張及聲明證據為不足取及無須再予審酌之理
  由，因而維持第一審所為上訴人敗訴之判決，駁回其上訴及追
  加之訴。
本院之判斷：
  按證人之證言是否可採及證據有無調查之必要，審理事實之法
  院本得衡情認定。又取捨證據、認定事實屬於事實審法院之職
  權，若其取證、認事並不違背法令及經驗法則、論理法則或證
  據法則，即不許任意指摘其採證或認定不當，以為上訴第三審
  理由。原審本其認事、採證之職權行使，綜合證人證詞及相關
  事證，認定系爭地上物所在土地為李貴和所承租，其承租時已
  表示係為興建系爭地上物之用，系爭地上物為鍾萬輝、趙阿香
  、李貴和3 人出資興建，為李貴和單獨所有，並依序由李誠勇
  、李延杰3 人繼承取得；另案確定判決主文所認定之鐵皮屋、
  流籠均位於第65號林班地，與系爭地上物坐落之第64號林班地
  位置不同且相距遙遠，為不同定著物，且分屬不同人所有，無
  主物、從物關係，另案確定判決既判力效力不及於系爭地上物
  ，上訴人主張系爭地上物為鍾萬輝單獨出資興建，經鍾誠良繼
  承後贈與伊，請求確認伊就系爭地上物有事實上處分權，洵屬
  無據，而本此見解為上訴人不利之判決，經核於法並無違誤。
  至上訴人主張系爭地上物何以認定屬李貴和所有，及另案確定
  判決效力是否及於系爭地上物等節，原審於判決理由業已說明
  ，難認有判決不備理由情事。上訴論旨，猶就原審採證、認事
  之職權行使暨其他與判決基礎無涉之理由，指摘原判決不當，
  聲明廢棄，非有理由。末查，本件所涉法律見解未具有原則上
  重要性，爰不經言詞辯論，附此敘明。
據上論結，本件上訴為無理由。依民事訴訟法第481條、第449
  條第1項、第78條，判決如主文。
中    華    民    國   111    年    7     月    6     日
                      最高法院民事第六庭
                          審判長法官  魏  大  喨  
                                法官  李  寶  堂  
                                法官  李  文  賢  
                                法官  高  榮  宏  
                                法官  林  玉  珮  
本件正本證明與原本無異
                                      書  記  官
中    華    民    國   111    年    7     月    11    日